【裁判字號】    97,訴,779
【裁判日期】    980708
【裁判案由】    分割共有物
【裁判全文】
臺灣臺南地方法院民事判決               97年度訴字第779號
原      告  戊○○
訴訟代理人  蘇明道律師
被      告  丙○○
兼上列一人
訴訟代理人  乙○○    住臺南縣.
被      告  辛○○○  住臺南縣.
訴訟代理人  庚○○    住同上
被      告  丁○○    住臺南縣.
                      居臺南市.
            甲○      住臺南縣.
訴訟代理人  壬○○    住同上
被      告  己○○    住臺南縣.
上列當事人間請求分割共有物事件，經本院於民國98年6月24日
言詞辯論終結，判決如下：
    主  文
兩造共有坐落臺南縣西港鄉○○段一００六地號，面積六三六點
三二平方公尺土地，分割如附圖丙分割方案所示：編號Ａ部分面
積八六點四三平方公尺分歸被告丙○○取得；編號Ｂ部分面積八
五點二九平方公尺分歸被告乙○○取得；編號Ｃ部分面積八四點
一四平方公尺、編號Ｉ部分面積二一點九一平方公尺分歸被告己○○取得；編號Ｄ部分面積八三點二八平方公尺分歸原告戊○○
取得；編號Ｅ部分面積五七點０五平方公尺分歸被告辛○○○取
得；編號Ｆ部分面積九五點０三平方公尺、編號Ｊ部分面積六點
三六平方公尺分歸被告丁○○取得；編號Ｇ部分面積四九點０二
平方公尺分歸被告甲○取得；編號Ｋ部分面積四０點三八平方公
尺分歸被告丙○○、乙○○共同取得，並按被告丙○○應有部分
四０三八分之一九六二、被告乙○○應有部分四０三八分之二０
七六比例保持共有；編號Ｈ部分面積二七點四三平方公尺分歸原
告戊○○、被告丁○○共同取得，並按原告戊○○應有部分一萬
分之八三０一、被告丁○○應有部分一萬分之一六九九比例保持
共有。
兩造共有坐落臺南縣西港鄉○○段一００七地號，面積二六四點
五四平方公尺土地，分割如附圖丙分割方案所示：編號甲部分面
積二０點三八平方公尺分歸被告甲○取得；編號乙部分面積四四
點０九平方公尺分歸被告己○○取得；編號丙部分面積二三點七
一平方公尺分歸被告辛○○○取得；編號丁部分面積四四點０九
平方公尺分歸原告戊○○取得；編號戊部分面積四四點０九平方
公尺分歸被告丙○○取得；編號己部分面積四四點０九平方公尺
分歸被告乙○○取得；編號庚部分面積四四點０九平方公尺分歸
被告丁○○取得。
訴訟費用由兩造依附表所示之比例負擔。
    事  實  及  理  由
一、原告起訴主張，坐落臺南縣西港鄉○○段1006號，面積636.
    32平方公尺土地、同段1007號，面積264.54平方公尺土地（
    以下簡稱系爭土地）為兩造所共有，其應有部分比例如附表
    所示。茲因系爭土地並無因法令規定或物之使用目的不能分
    割或契約約定有不分割之期限等情形，兩造又無法達成分割
    協議，爰訴請分割系爭土地，並主張依如附圖所示之丙分割
    方案予以分割等語。並聲明：求為判決，分割系爭土地。
二、被告均表示同意分割，被告丙○○、乙○○、丁○○並以，
    請求依照丙方案予以分割等語。被告己○○則以，請求依照
    丙方案予以分割，但如果拆到所有房屋時則應予補償等語。
    被告甲○則以，請求依照丙方案予以分割，但依丙方案分配
    者，所分在中山路旁之共有人其價值較高，而被告甲○卻分
    配至系爭1006號商業區土地之最裡面，且面臨所有房屋被拆
    除之結果，對被告甲○並不公平，應送鑑價請求價值之補貼
    等語。被告辛○○○則以，請求依照乙方案分割，假使要採
    用丙分割方案，則請求要補償等語。
三、按各共有人得隨時請求分割共有物。但因物之使用目的不能
    分割或契約定有不分割之期限者，不在此限；又共有物分割
    之方法，不能協議決定者，法院得因任何共有人之聲請，命
    為分配，民法第823條第1項、第824條第2項，分別定有明文
    。經查：原告所主張之前開事實，業據提出土地登記謄本為
    證，且經本院勘驗現場查證屬實，有勘驗筆錄足憑。揆之前
    揭法文說明，原告訴請分割系爭土地，仍應認為有理由，應
    予准許。復按土地因合併申請複丈者，應以同一地段、地界
    相連、使用性質相同之土地為限，地籍測量實施規則第 224
    條第 1項定有明文。本件系爭1006號土地都市計畫使用分區
    編定為商業區，系爭1007號土地則編定為住宅區等情，有土
    地使用分區證明書在卷可稽（本審卷第99頁），是該 2筆土
    地使用性質並不相同，依前揭法文說明，本件自不得予以合
    併分割（最高法院86年度台上字第2602號裁判意旨參照），
    合先敘明。
四、至於分割方法，本院爰審酌：系爭1006號土地略呈四方形狀
    ，系爭1007號土地則略呈梯形狀，上開 2筆土地相互接鄰，
    系爭1006號土地西側緊鄰台19線公路為20公尺寬省道，系爭
    2 筆土地北側則緊鄰同段1005號土地，該1005號土地北側亦
    鄰有同段1004號、1003號土地，至於系爭1007號土地東側則
    有同段1005號、1001號土地，同段1005號土地東側則有1002
    號土地，該1001、1002、1003、1004、1005號土地目前供作
    道路使用，其上舖設有柏油路面，均為 4公尺計畫道路。至
    於系爭 2筆土地南側則為他人土地，目前可供人員行走其上
    暨土地使用現況等情，業經本院勘驗現場查證屬實，製有勘
    驗筆錄及現場簡圖在卷足稽（本審卷第63頁至第65頁、第70
    頁），且囑託地政機關繪製現況圖附卷可憑（本審卷第72頁
    ），並有現場照片附卷足參（本審卷第88之 4頁至第88之18
    頁）。本院衡量分割後各當事人對於土地利用之最大經濟效
    益，並依兩造所爭執之如附圖所示乙、丙分割方案為採認依
    據（丙分割方案係自原甲分割方案修正而來），認如採乙分
    割方案予以分割，則分割後各共有人所分配面積與其原依應
    有部分比例所得分歸面積之差距，顯然過大，且就系爭1007
    號土地分割後結果，除被告丁○○所分得編號Ｋ部分土地外
    ，其餘分割後之土地，仍處於共有狀態，是該分割方案顯然
    不可採至明。至於如依丙分割方案，其分割後各共有人所分
    配之土地面積，均能按分割前系爭土地渠等應有部分比例予
    以完全分配。而除系爭1006號土地分割後之編號Ｋ、Ｈ部分
    仍處於共有狀態，該部分分得之共有人亦均表示願意繼續保
    持共有意願外（本審卷第 232頁背面），其餘分割後土地已
    均處於單獨所有狀態，是丙分割方案自較乙分割方案為佳至
    明。再者，依丙分割方案予以分割後，被告丙○○、乙○○
    、己○○、原告戊○○、被告辛○○○、丁○○所依序分得
    之編號Ａ、Ｂ、Ｃ、Ｄ、Ｅ、Ｆ土地，已就渠等分得後土地
    之完整性、其等目前所占有土地之位置及所得分配土地面積
    予以相當考量，另被告甲○所分得之土地雖不在其所有門牌
    號碼臺南縣西港鄉○○路 280號二樓磚造建物所占用之位置
    內，惟考量被告甲○所有該建物之屋齡已有30年至40年之久
    ，此據被告甲○陳述在卷（本審卷第64頁），並有臺南縣稅
    務局佳里分局檢送本院之該建物稅籍證書附卷可查（本審卷
    第91頁），是該房屋之保存價值非鉅灼然。本院為考量被告
    甲○就系爭土地之應有部分均僅有232/3012，為所有共有人
    中應有部分最少者，是丙分割方案乃將系爭 2筆土地分割後
    ，被告甲○所分得之位置予以相鄰，俾使其分得土地能發揮
    最大利用效能，由此足見，依丙分割方案所示之分割方法，
    自較乙分割方案可採至明。故綜上所述，爰採酌如附圖所示
    之丙分割方案，並判決如主文所示。至於被告有表示若拆到
    渠等所有房屋者，則應予補償等語，經核於法，尚非有據，
    渠等所辯，尚不足採。至於被告甲○雖主張依丙分割方案分
    配者，所分在中山路旁之共有人其價值較高，其所分得土地
    價值較低，應送鑑價請求價值之補貼等語，被告辛○○○亦
    以，如採用丙分割方案，則請求要補償等語。惟經本院詢之
    被告甲○及辛○○○是否願繳納鑑定費用時，渠等已當庭表
    示拒絕，原告及其餘被告亦表示拒絕繳納該費用（本審卷第
    232頁），是被告甲○、辛○○○上開所辯，本院已無可憑
    據可採。況被告甲○所分得土地雖位於系爭1006號土地內側
    ，並未面臨西港鄉○○路，惟本院已就其所分得土地作相鄰
    之配置，依該配置結果，自較他共有人為優。而被告辛○○○所分得土地位置係分別面臨中山路及系爭1007號土地北側
    第 2筆位置，衡諸其他共有人所分配之位置，自難謂其所分
    配之位置較差，是渠等所辯，應無可採，併此說明。
五、結論：原告之訴為有理由，依民事訴訟法第78條、第81條之
    1、第85條第1項後段，判決如主文。
中    華    民    國    98    年    7     月    8     日
                  民事第三庭    法  官  王漢章
附表：
┌──┬────────────────────┬───────┬────────┐
│稱謂│姓  名                                  │應有部分比例  │訴訟費用分擔比例│
├──┼────────────────────┼───────┼────────┤
│原告│戊○○                                  │1/6           │同上            │
├──┼────────────────────┼───────┼────────┤
│被告│丙○○、乙○○、丁○○、己○○          │均為1/6       │同上            │
├──┼────────────────────┼───────┼────────┤
│被告│辛○○○                                │270/3012      │同上            │
├──┼────────────────────┼───────┼────────┤
│被告│甲○                                    │232/3012      │同上            │
└──┴────────────────────┴───────┴────────┘
以上正本係照原本作成
如對本判決上訴，須於判決送達後20日內向本院提出上訴狀
中    華    民    國    98    年    7     月    8     日
                                書記官  林木村


司法院資訊處製作；財團法人民間司法改革基金會備份。
